【裁判字號】    92,台上,4421
【裁判日期】    920814
【裁判案由】    偽造文書等罪
【裁判全文】
最高法院刑事判決                              九十二年度台上字第四四二一號
    上  訴  人
    即 自訴 人  乙○○
    被      告  甲○○
右上訴人因自訴被告偽造文書等罪案件，不服台灣高等法院中華民國九十年三月二十
一日第二審判決（九十年度上訴字第四三八號，自訴案號：台灣板橋地方法院八十九
年度自字第三六五號），提起上訴，本院判決如左：
    主  文
原判決撤銷，發回台灣高等法院。
    理  由
本件原判決以自訴意旨略稱：被告甲○○於民國八十四年三月間召集互助會，自任會
首，會員含會首共計三十三人，每會新台幣（下同）一萬元，採內標制，會期自八十
四年三月二十日起，至八十六年十一月二十日止，每月二十日在台北縣板橋市○○街
七十八巷九號四樓被告住處開標。自訴人乙○○除以自己名義參加二會外，並以其子
女溫永青、溫月梅之名義各參加一會。因自訴人每次均未到場標會，至八十六年八月
二十三日倒數第四會時，自忖所參加之四會均為活會，應可開始收四個尾會，乃於同
日下午八時開標時前往被告住處索討會款。詎被告卻告稱：因須資金還債，自八十四
年底起即冒用其他會員名義偽造標單偷標會款，無法向伊交待云云。經伊一再催討，
被告始於同年月三十日交付二十九萬元之本票一張，並自同年十月間起分二次清償完
畢。但被告積欠伊三個活會會款部分，則遲至八十八年五月一日始簽發六十七萬七千
三百元之本票及同額借據予伊，但於清償四萬元後即未再清償。經伊多次催討，被告
又於八十九年二月二日再簽發六十三萬七千元之本票一張紙予伊，但亦僅清償至八十
九年七月間止即未再清償。嗣伊囑其女溫月琴打電話予被告時，被告坦承已冒標伊另
外三個會，每會得標金額為二十九萬元等情。因認被告涉有刑法第二百十六條、第二
百十條之偽造文書及同法第三百三十九條之詐欺罪嫌。惟經審理結果，認為不能證明
被告犯罪，因而撤銷第一審科刑之判決，改為被告無罪之諭知，固非無見。
惟查：按審理事實之法院對於被告有利及不利之證據，應一律注意，詳為調查，綜合
全案證據資料，本於經驗法則以定其取捨，並將取捨證據及得心證之理由於判決內詳
為說明。故證據雖已調查，而尚有其他必要部分並未調查，仍難遽為被告有利或不利
之認定。卷查被告於第一審自白其共冒標上開互助會九會（包括自訴人所有之四會）
會款之事實，並供稱：「就會快要結束時八十六年八月之前的四月（五月二十日、六
月二十日、七月二十日、八月二十日），因為沒有錢，才標下來用，標會之地點，就
是標單上的地點，得標金額二千一（百元）、二千三（百元）、二千四（百元）、二
千五百元」等語（見一審卷第六十一頁）。其對於冒標上述四會會款之動機、時間、
地點，以及冒標金額，所供甚詳，核與自訴人指訴被告冒標其會款之情形，似無重大
歧異。原判決雖以該互助會於八十六年八月二十三日僅有自訴人出面主張尚有四個活
會，並無其他會員出面主張自己為活會；而該互助會自八十六年八月間起，至同年十
一月二十日止，尚有四次開標之機會，核與自訴人主張四個活會之會數相符，因認該
互助會並無冒標會款之情事，而為有利於被告之認定。惟查上開互助會會期係自八十
四年三月二十日起，至八十六年十一月二十日止，並訂於每月二十日開標。自訴人共
參加四會，迄八十六年八月二十三日其出面主張尚有四個活會時，該互助會僅餘三次
開標之機會（即八十六年九月二十日、十月二十日、十一月二十日，共三次），顯與
自訴人主張其仍留有四個活會之會數不合；可見自訴人所有之四個活會中，至少有一
會已被冒標。原判決以自訴人出面主張其尚有四個活會會數，與該互助會當時尚有四
次開標機會之活會數相符，而認該互助會並無冒標會款之情事云云，其論斷違悖論理
法則，已有可議。且自訴人於八十六年八月二十三日向被告主張其尚有四個活會時，
若該四會均未曾遭人冒標，則擔任會首之被告，理應自該月份起，至同年十一月二十
日止，按月向其他會員（含被告會首部分）收取各該月之會款彙交予自訴人，始合於
民間互助會之常情。乃被告竟未能向其他會員彙收會款交予自訴人，反而遲至同年十
月間始將其中一會之會金二十九萬元清償予自訴人，而其餘三次會金共八十七萬元部
分，僅陸續清償一部分，迄八十九年十一月二十一日止，仍積欠六十萬七千元（詳自
訴狀及一審卷第六十一頁），亦與情理有悖。又被告在第一審審理時不僅自白有冒標
情事，並在自訴人所提出之互助會單上打勾坦承其有冒標該互助會單編號四、五、六
、七、八、十、十三、二五、二六所示會員會款之事實，更在與自訴人之女溫月琴電
話通話中坦認自己有冒標會款之情事，有第一審訊問、審判筆錄、互助會單影本、電
話錄音譯文各一份及錄音帶一捲附卷可稽（見一審卷第六頁、十一頁、十四頁、三十
頁、四十九頁、六十頁、六十一頁）。若其確無冒標情事，何以竟迭次自白上述犯行
？尤不無蹊翹。再本件互助會其他會員雖未於八十六年八月二十三日出面主張其仍為
活會，然渠等標會之實際情形如何？是否均已標得會款？有無被冒標而私下與被告和
解之情形？均仍未臻明瞭。原判決僅以其他會員均未出面主張自己仍為活會，遽認八
十六年八月二十日以前被告並無冒標會款之情事，亦嫌臆斷。究竟本件互助會其他會
員是否均已在八十六年八月二十日以前標得會款？被告有無冒用自訴人及其他會員之
名義詐標會款之情事？若其確屬清白，何以竟迭次自白犯罪，其原因何在？以上疑點
均與判斷被告有無本件偽造標單詐取會款之犯行攸關，自有傳訊該互助會其他會員到
庭詳加調查明白之必要。原審並非不得就本件互助會單所記載之會員姓名，囑託轄區
警察局查明其等之住居所後再予以傳訊，以究明事實真象。乃原審僅以自訴人、被告
及證人葉玉霞均表示無法陳明其他會員之住址，而自訴人亦表示不欲追究被告冒標其
他會員會款之行為，遽認本件不能證明被告有冒標會款情事，而為有利於被告之認定
，難謂無應調查之證據而未予調查之違法。上訴人上訴意旨執以指摘原判決不當，尚
非全無理由，應認原判決有撤銷發回之原因。
據上論結，應依刑事訴訟法第三百九十七條、第四百零一條，判決如主文。
中      華      民      國    九十二    年      八      月     十四     日
                              最高法院刑事第六庭
                                  審判長法官  吳  雄  銘
                                        法官  池  啟  明
                                        法官  石  木  欽
                                        法官  郭  毓  洲
                                        法官  吳  三  龍
      右正本證明與原本無異
                                              書  記  官
中      華      民      國    九十二    年      八      月     十八     日
                                                                        Ｌ


司法院資訊處製作；財團法人民間司法改革基金會備份。
